【裁判字號】    97,上易,337
【裁判日期】    970602
【裁判案由】    竊盜
【裁判全文】
臺灣高等法院高雄分院刑事判決         97年度上易字第337號
    上  訴  人  臺灣高雄地方法院檢察署檢察官
    被      告  乙○○
                        （現寄押在臺灣高雄第二監獄）
上列上訴人因被告竊盜案件，不服臺灣高雄地方法院96年度易字
第2284號中華民國97年1 月31日第一審判決（起訴案號：臺灣高
雄地方法院檢察署96年度偵字第11236 號），提起上訴，本院判
決如下：
    主  文
上訴駁回。
    理  由
一、公訴意旨略以：被告乙○○、丙○○基於共同意圖為自己不
    法所有之犯意聯絡，於民國96年4 月12日15時40分許，由被
    告乙○○騎乘車牌號碼OLL-762 號重型機車搭載被告丙○○
    至高雄縣岡山鎮○○路路邊空地停車場，由被告乙○○坐在
    上開機車把風，丙○○則下手竊取甲○○○所有置放於該處
    之水泥車鐵管1 套、鐵製抽油器1 支，得手後，正欲逃離之
    際，因行跡可疑，為高雄縣警察局岡山分局巡邏員警李崇雄
    、楊啟鳳當場查獲，並扣得上開水泥車鐵管1 套、鐵製抽油
    器1 支，因認被告乙○○、丙○○有共犯刑法第320 條第1
    項之普通竊盜罪嫌云云。
二、按犯罪事實應依證據認定之，無證據不得認定犯罪事實；又
    不能證明被告犯罪者，應諭知無罪之判決，刑事訴訟法第15
    4 條第2 項、第301 條第1 項分別定有明文。刑事訴訟法上
    所謂認定犯罪事實之證據，係指足以認定被告確有犯罪行為
    之積極證據而言，該項證據自須適合於被告犯罪事實之認定
    ，始得採為斷罪資料。如未能發現相當證據，或證據不足以
    證明，自不能以推測或擬制之方法，以為裁判之基礎。又刑
    事訴訟上證明之資料，無論其為直接或間接證據，均須達於
    通常一般之人均不致有所懷疑，而得確信其為真實之程度，
    始得據為有罪之認定，若其關於被告是否犯罪之證明未能達
    此程度，而有合理性懷疑之存在，致使無從形成有罪之確信
    ，根據「罪證有疑，利於被告」之證據法則，即不得遽為不
    利被告之認定，最高法院29年上字第3105號、40年臺上字第
    86號、76年臺上字第4986號判例可資參照。
三、公訴人認被告乙○○涉有共同竊盜罪嫌，無非係以證人李崇
    雄、楊啟鳳於偵訊時之證述、高雄縣政府警察局岡山分局扣
    押筆錄、扣押物品目錄表、贓物認領保管單各1 份及現場蒐
    證照片3 張等為其論據。
四、程序方面：
  (一)按被告以外之人於偵查中向檢察官所為陳述，除顯有不可信
    之情況者外，得為證據，刑事訴訟法第159 條之1 第2 項定
    有明文。證人李崇雄、楊啟鳳於檢察官偵查中所為之陳述，
    既依法具結，且遍觀卷內事證查無何顯不可信之情況，依上
    開說明，證人李崇雄、楊啟鳳於偵查中之具結證述有證據能
    力。
  (二)按筆錄內載之被告陳述與錄音或錄影之內容不符者，除有前
    項但書情形外，其不符之部分，不得作為證據，刑事訴訟法
    第100 條之1 第2 項定有明文。經查：
  1.被告乙○○於96年4 月13日9 時許，在高雄縣政府警察局岡
    山分局警備隊接受警詢所製作之筆錄，其中雖有記載：「（
    問：你於何時？何地？經警盤查查獲你涉嫌竊盜及毒品案件
    ？）於96年4 月12日15時40分許。在高雄縣岡山鎮○○路路
    邊空地停車場內，經警盤查時我正坐在所騎乘重機車OLL-76
    2 號車上，當我車子還在發動時，我在等丙○○從停車場內
    竊取水泥車上之鐵管鐵套及鐵製抽油器壹支。」、「（問：
    你與何人竊取鐵管、鐵套、鐵製抽油器？用何種方法工具竊
    取？）我和丙○○所為。徒手裝入紅色飼料袋竊取。」等語
    （見警卷第5 頁），然經原審96年10月31日當庭勘驗上開警
    詢錄音帶，分別為「（問：你於何時？何地？經警盤查查獲
    你涉嫌竊盜及毒品案件？）於96年4 月12日15時40分許，在
    高雄縣岡山鎮○○路路邊空地停車場內，經警盤查時我正坐
    在所騎乘重機車OLL-762 號車上，當時我車子還在發動，我
    在等丙○○上廁所。」、「（問：你與何人竊取鐵管、鐵套
    、鐵製抽油器？用何種方法工具竊取？）我沒有竊取，也無
    攜帶任何工具。」等語（見原審卷第52頁），上開警詢筆錄
    內載之被告乙○○陳述與錄音內容不符，依前揭規定，均不
    得作為證據。
  2.被告丙○○於96年4 月13日8 時40分許在高雄縣政府警察局
    岡山分局警備隊接受警詢所製作之筆錄，其中雖有記載：「
    （問：你於何時何地？經警盤查查獲你涉嫌竊盜及毒品案件
    ？）於96年4 月12日15時40分許。在高雄縣岡山鎮○○路路
    邊空地停車場內，經警盤查時我正在路邊停車場內二台水泥
    車中間竊取水泥車上之鐵管鐵套及鐵製抽油器壹支，當時乙○○坐在我的重機車OLL-762 號車上，當時我車子還在發動
    ，在盤查時乙○○因持有注射海洛因針筒心虛就把口袋內之
    二支施用過注射針筒丟棄於地上，所以被警方帶回警備隊製
    作偵訊筆錄。」、「（問：你們所竊取水泥車鐵管、鐵套、
    鐵製抽油器共有多少數量？）經被害人磅秤共13公斤，被警
    查獲是水泥車鐵管、鐵套乙組及鐵製抽油器乙支。」、「（
    問：你與何人涉嫌竊取水泥車鐵管、鐵套、鐵製抽油器？用
    何種工具竊取？）我和乙○○所為。徒手裝入飼料袋竊取。
    」、「（問：你竊得的水泥鐵管、套及鐵製抽油器共13公斤
    重，作何用途？）拿去變賣現金購買毒品施用。」、「（問
    ：你欲將竊取水泥鐵管、套及鐵製抽油器運至哪裡賣出？）
    回收場變賣（不一定地）。」等語（見警卷第12頁），然經
    原審96年10月31日當庭勘驗上開警詢錄音帶，分別為：「（
    問：你於何時？何地？經警盤查查獲你涉嫌竊盜及毒品案件
    ？）於96年4 月12日15時40分許。在高雄縣岡山鎮○○路路
    邊空地停車場內。」、「（問：經警方盤查時，你在做什麼
    ？）我在路邊上廁所。」、「（問：你在停車場內兩台水泥
    車中間，你在做什麼？）我在上廁所。」、「（問：你水泥
    車的鐵管、鐵套及抽油器都在現場，你卻說你在上廁所？）
    是。」、「（問：乙○○此時在做什麼？）在摩托車上等我
    。」、「（問：車牌幾號？）OLL-762 。」、「（問：車子
    是否在發動狀態？）我不知道。」、「（問：在盤查乙○○
    時，是不是現場持有海洛因注射針筒？）我不曉得。」、「
    （問：你們所竊取的水泥車鐵管、鐵套、鐵製抽油器共有多
    少數量？）我不知道，所有的東西我都不知道。」、「（問
    ：經被害人磅秤共13公斤，被警方查獲是水泥車鐵管、鐵套
    及鐵製抽油器乙支？）13公斤的東西，我怎麼搬得動。」、
    「（問：你與何人涉嫌竊取水泥車鐵管、鐵套、鐵製抽油器
    ？用何種方法工具竊取？）我沒有竊取那些東西。我和乙○○在現場。」、「（問：你和乙○○如何竊取？）我和乙○○沒有竊取。」、「（問：我都有看到你拿飼料袋進去，你
    還說沒有？）我沒有竊取。」、「（問：我們在外面觀察你
    們一段時間，你們知道嗎？）我進去上廁所。」、「（問：
    你和乙○○竊取水泥車鐵管、鐵套、鐵製抽油器共13公斤重
    ，作何用途？）我沒有竊取那些東西。」、「（問：你是不
    是要拿那些東西去賣？）」我沒有變賣那些東西，我身上還
    有一、二千元，我怎麼可能拿去賣，我身上還有錢，我不需
    要去偷那些東西。」、「（問：你欲將竊取水泥鐵管、鐵套
    及鐵製抽油器運至哪裡賣？）沒有，我沒有在賣那種東西，
    真的，我真的沒有在賣那種東西，我說的是真的。」（見原
    審卷第52頁、第53頁），上開警詢筆錄內載之被告丙○○陳
    述與錄音內容不符部分，依前揭規定，均不得作為證據。
五、訊據被告乙○○堅決否認有何竊盜之犯行，辯稱：當時丙○○去尿尿，伊一個人待在車牌號碼OLL-762 號機車上，警察
    來時問伊在作何事，伊說伊在等朋友，接著警察就將伊跟丙○○帶到停放水泥車的空地，說伊與丙○○在偷東西等語。
六、經查：
  (一)證人李崇雄於原審96年10月31日審理時到庭結證稱：當時伊
    駕駛自小客車搭載楊啟鳳行經高雄縣岡山鎮○○路，看見被
    告丙○○與乙○○共乘機車，停在停車場外面，伊到達仁和
    路底，尚未左轉通校路之處（即證人李崇雄96年10月31日所
    繪製之簡圖上以鉛筆勾圈註明處，見原審卷第58頁），看到
    被告丙○○下車走進去停車場裡面，不久再回至被告乙○○
    機車上腳踏處拿取飼料袋走進去停車場，伊因覺其2 人形跡
    可疑，遂在該處停留5 至10分鐘觀察，果然看見被告丙○○
    在兩臺水泥車中間，將置放於停放右方之水泥車上置物架（
    即證人李崇雄96年10月31日所繪製之簡圖上以藍筆勾圈註明
    處，見原審卷第58頁）之鐵管放進去飼料袋內，伊見此隨即
    駕駛上開自小客車自仁和路左轉通校路，先控制把風的乙○○，再帶乙○○到2 臺車中間逮捕丙○○等語（見原審卷第
    47頁、第50頁），與證人楊啟鳳於原審同日到庭具結證稱：
    伊與李崇雄駕駛自小客車行經高雄縣岡山鎮○○路時，見被
    告乙○○在機車上，引擎發動中，被告丙○○則拿著米黃色
    飼料袋走進高雄縣岡山鎮○○路路邊空地停車場，伊見被告
    乙○○東張西望、形跡可疑，遂與楊啟鳳將上開自小客車迴
    轉至被告乙○○機車前方，斯時即見被告丙○○正將2 、3
    塊鐵管鐵套裝進飼料袋中，他的手一邊拿著飼料袋，一邊在
    裝鐵管鐵套等語（見原審卷第39頁至第42頁），其2 人就當
    日查獲情形及在何處目睹被告丙○○偷竊鐵管一節，並不一
    致，其2 人證述之真實性已堪置疑。
  (二)證人李崇雄前揭證述雖與偵查中證述情節（見偵查卷第16頁
    ）大致相符，惟依其所述，伊在仁和路底，尚未左轉通校路
    之處目睹被告丙○○竊盜，然依證人李崇雄於原審當庭所繪
    製之現場圖（見原審卷第58頁），依其所處位置之角度及兩
    臺水泥車放置位置，其視線似有被其一水泥車輛遮蔽之可能
    ，能否清楚目睹竊盜之情，已非無疑義。再經原審到場履勘
    ，向證人李崇雄確認當時兩臺水泥車、證人之自小客車停置
    之相對位置後，由證人所駕駛之自小客車停置之處，亦因右
    方水泥車之阻擋，無法清楚目睹證人李崇雄所述兩臺水泥車
    車身中間處之被告丙○○身處之位置，更無法目睹該右方水
    泥車上之置物架，此有原審履勘現場圖1 張（見原審卷第72
    頁）、由證人所駕駛之自小客車停置之處往丙○○竊盜所處
    之位置拍攝之履勘照片6 張（見原審卷第105 頁至第107 頁
    ）在卷可佐。因此，雖證人李崇雄證稱伊在前揭自小客車停
    置之處，目睹被告丙○○將右方水泥車置物架上之鐵管放進
    飼料袋內，然依原審履勘結果，其視線確實會受右方水泥車
    之阻擋，無法目睹其所證述之被告丙○○竊盜經過，從而證
    人李崇雄證稱伊親眼目睹被告丙○○竊盜之情，尚難逕為採
    信。又依證人李崇雄所述伊將車停在仁和路底，尚未左轉通
    校路之處，停了5 至10分鐘觀察，雖證人當時所駕駛之車輛
    非警車，僅係一般自小客車，然伊將該車停在該處達5 至10
    分鐘之行徑，對於把風竊盜者而言，仍非尋常，若被告乙○○確為把風，何以未能警覺而促使被告丙○○注意，此亦與
    常情未合。證人李崇雄前揭證詞既有上述與事實及常情不符
    之處，再參以證人李崇雄有前述不按被告丙○○供述如實記
    載之情形存在（參前揭警詢筆錄，見警卷第5 頁、第12頁）
    ，其動機實屬可議，是其證詞之證明力自已有降低，從而證
    人李崇雄前揭證述尚難遽予採信。
  (三)證人楊啟鳳於原審時又結證稱：伊與李崇雄將車往前開再迴
    轉，開的很慢，因為要看丙○○跟乙○○要做何事，從看到
    許明宗拿飼料袋進去到迴轉至乙○○車子前面大約開了3 分
    鐘等語（見原審卷第45頁），依證人所述伊與李崇雄為觀察
    被告二人所為，所以將車速放慢，且又逆向迴轉至被告乙○○機車前，此行徑對於把風竊盜者而言並非尋常，若被告乙○○確實在機車上為被告丙○○把風，何以就證人前揭所述
    行徑未予警覺，並提醒被告丙○○注意，反而讓迴轉至伊機
    車前之證人目睹被告丙○○竊盜行為，與常情容有未合。從
    而，證人楊啟鳳前揭證詞既與證人李崇雄證述情節不相符合
    ，且與常情未合，本院亦難予採信。
  (四)雖證人楊啟鳳、李崇雄就被告丙○○拿飼料袋進去高雄縣岡
    山鎮○○路路邊空地停車場一節之證述，互核相符，然此節
    亦為被告2 人所否認，除現場蒐證照片上確有粉紅色飼料袋
    一個，本件未有粉紅色或米黃色飼料袋扣押在案，而證人楊
    啟鳳、李崇雄既有如上不按被告供述如實記載之情形存在，
    其等證詞之證明力已有減低，從而，在乏客觀證據佐證之下
    ，依前揭照片僅能證明當時現場確有一粉紅色飼料袋，然尚
    難逕以該照片及證人楊啟鳳、李崇雄2 人有瑕疵之證述，即
    認被告許明宗拿飼料袋進去停車場一節確為真實無訛，均難
    據以認定被告乙○○有何共犯竊盜之犯行。
  (五)證人甲○○○於原審97年1 月17日到庭具結證稱：96年4 月
    12日當天，警察要伊到伊停放二臺水泥車的停車場，伊到場
    後看見被告乙○○之機車腳踏板上放有1 個飼料袋，其內裝
    有伊所有的抽油器、鐵管等語（見原審卷第89頁），與證人
    李崇雄、楊啟鳳證述該飼料袋係放在兩臺車之中間等語（見
    原審卷第91頁），就該飼料袋放置位置不相一致，然當時現
    場確有一粉紅色飼料袋，允無疑義。惟證人甲○○○係事後
    經警通知到達現場，依其所述僅能證明當時現場確有一粉紅
    色飼料袋，尚難依其證詞即認被告乙○○有何共犯竊盜之犯
    行。
  (六)至高雄縣政府警察局岡山分局扣押筆錄、扣押物品目錄表、
    贓物認領保管單各1 份及現場蒐證照片3 張等證據，僅能認
    定水泥車鐵管1 套、鐵製抽油器1 支置放於高雄縣岡山鎮○○路路邊空地停車場之事實，尚難依此認定被告乙○○有何
    共犯竊盜之犯行。
  (七)再依警詢筆錄所載內容，被告乙○○、丙○○業已自白本件
    犯罪，惟就該警詢筆錄被告乙○○、丙○○自白犯罪部分，
    既與錄音內容有不符之處，業如上述，該不符之部分當無證
    據能力。從而，尚難依被告乙○○、丙○○與錄音內容不符
    之警詢筆錄自白記載，即逕認被告乙○○有何共犯竊盜之犯
    行。
  (八)綜上所述，證人李崇雄、楊啟鳳之證詞既有如上之瑕疵，公
    訴人所舉之證據無法據以採為被告乙○○不利之認定，且未
    達於通常一般之人均不致有所懷疑，而得確信其為真實之程
    度，尚不足以證明被告乙○○確有共犯竊盜之犯行。此外，
    復查無其他積極證據足以證明被告乙○○確有公訴人所指之
    犯行，揆諸前揭法條規定及判例意旨，自應為被告乙○○無
    罪之諭知。
七、原判決就被告乙○○部分，以不能證明被告乙○○犯罪，而
    諭知被告乙○○無罪之諭知，經核並無不合。公訴人上訴意
    旨，以證人李崇雄所製作之被告丙○○、乙○○警詢筆錄（
    由楊啟鳳擔任詢問人），固因筆錄內容與被告2 人陳述不符
    ，而認與錄音內容不符部分，不得作為證據，惟本件除該2
    項證據外，被告2 人竊盜之犯罪事實，業經證人李崇雄、楊
    啟鳳到庭證述明確，並有現場照片可資佐證，雖上開筆錄固
    屬不實，證人2 人行為容有可議，然究不能以此即認證人2
    人之證詞不可採信，況證人甲○○○證稱：「（問：抽油器
    本來放在何處？）答：不是放在車子裡面，是放在油桶的旁
    邊，油桶是放在車子的前面。」、「（問：鐵管放在何處？
    ）答：我們的車子也有放，地上也有放。」等語，參以被告
    乙○○供稱：「（問：當時二台車中間確實有抽油器及鐵管
    等物？）答：有，確實有這些東西在地上。」等語，足見抽
    油器確經移置到2 台車之中間，且查獲之際，抽油器、鐵管
    等物確係集中於2 台車之中間，亦足以佐證證人李崇雄、楊
    啟鳳之證詞，是原審不予採信證人李崇雄、楊啟鳳2 人之證
    詞，而諭知無罪之判決，尚難折服等為由，指摘原判決該部
    分不當云云。然查：證人楊啟鳳之證詞與證人李崇雄證述情
    節不相符合，且與常情未合，又經原審前往現場勘驗結果，
    認為證人李崇雄之視線確實會受右方水泥車之阻擋，無法目
    睹其所證述之被告丙○○竊盜經過，從而證人李崇雄證稱伊
    親眼目睹被告丙○○竊盜之情，尚難逕為採信；且證人甲○○○於原審97年1 月17日到庭具結證稱：96年4 月12日當天
    ，警察要伊到伊停放二臺水泥車的停車場，伊到場後看見被
    告乙○○之機車腳踏板上放有1 個飼料袋，其內裝有伊所有
    的抽油器、鐵管等語（見原審卷第89頁），與證人李崇雄、
    楊啟鳳證述該飼料袋係放在兩臺車之中間等語（見原審卷第
    91頁），就該飼料袋放置位置不相一致，故尚難以上開3 證
    人之證詞，遽認被告乙○○有共犯竊盜之犯行。是公訴人上
    訴，為無理由，應予駁回。
八、被告丙○○因已死亡，故本院就其部分另為不受理之判決，
    併此敘明。
據上論斷，應依刑事訴訟法第368條，判決如主文。
本案經檢察官蔡國禎到庭執行職務。
中    華    民    國    97    年    6     月    2     日
                  刑事第二庭  審判長法  官  林正雄
                                    法  官  陳啟造
                                    法  官  黃壽燕
以上正本證明與原本無異。
不得上訴。
中    華    民    國    97    年    6     月    2     日
                                    書記官  梁雅華


司法院資訊處製作；財團法人民間司法改革基金會備份。
